【裁判字號】    96,上,161
【裁判日期】    980610
【裁判案由】    損害賠償
【裁判全文】
臺灣高等法院高雄分院民事判決           96年度上字第161號
上  訴  人  乙○○
訴訟代理人  丙○○
訴訟代理人  鄭明達律師
上  訴  人  高雄汽車客運股份有限公司
法定代理人  甲○○
上  訴  人  丁○○
前列2 人共同
訴訟代理人  洪士宏律師
            林易玫律師
上列當事人間因請求損害賠償事件，上訴人對於民國96年7 月9
日臺灣高雄地方法院95年度重訴字第457 號第一審判決各自提起
上訴，本院於98年5 月27日言詞辯論終結，判決如下：
    主  文
原判決關於命丁○○、高雄汽車客運股份有限公司連帶給付乙○
○超過新臺幣壹佰零陸萬仟玖佰捌拾柒元本息部分及該部分假
執行之宣告暨訴訟費用（除確定部分外）之裁判，均廢棄。
上開廢棄部分，乙○○在第一審之訴及假執行之聲請均駁回。
丁○○、高雄汽車客運股份有限公司其餘上訴駁回。
乙○○上訴駁回。
第一、二審訴訟費用（確定部分外）由乙○○負擔五分之四，餘
由丁○○、高雄汽車客運股份有限公司連帶負擔。
    事實及理由
一、乙○○起訴主張：丁○○係受僱於高雄汽車客運股份有限公
    司（下稱高雄客運公司）擔任載客之營業大客車司機，於民
    國（下同）94年4 月22日17時27分許，駕駛高雄客運公司所
    有車牌號碼FX-016號營業大客車，沿高雄市○○區○○路外
    側快車道由東往西行駛，駛近建工路602 號前時，見前方該
    路段慢車道有汽車違規併排停車，車身占用部分外側快車道
    ，乃向左閃避前行，丁○○於斯時疏未注意其所駕大客車右
    前方有上訴人所騎在同車道同方向行駛之機車，竟未以鳴按
    喇叭或變換燈光之方式向乙○○示意要超越其機車，亦未與
    該機車保持半公尺以上之間隔，即貿然超越乙○○之機車，
    而於大客車車身向右回正之過程，大客車右前輪輪弧後端附
    近車身擦撞乙○○所騎機車左側車身，致乙○○人車倒地，
    並受有頭部外傷併顱內出血、上唇撕裂傷（口內口外相通）
    、顏面多處撕裂傷、左上肢挫傷淤腫，左側第五至第九肋骨
    骨折、左眼下眼瞼裂傷外翻、右眼創傷等傷害。丁○○上開
    過失傷害之侵權行為，使乙○○受有損害，而高雄客運公司
    為丁○○之雇主，依法應與丁○○負連帶賠償之責，爰依侵
    權行為之法律規定，聲明求為判決：(一)高雄客運公司及丁○
    ○2 人應連帶給付乙○○8,500,000 元，及自95年8 月23日
    起至清償日止，按年息5%計算之利息。(二)願供擔保，請准宣
    告假執行。
二、高雄客運公司及丁○○則以：本件係因丁○○所駕駛之大客
    車與乙○○騎乘之機車併行過程中，因遇有路旁併排停車阻
    擋車道，丁○○與乙○○乃雙雙向內車道靠行，乙○○因此
    擦撞併排之汽車而摔倒，丁○○對本件車禍發生並無過失。
    另乙○○請求勞動能力損失及精神慰撫金之金額過高，又本
    件賠償金額應扣除強制汽車責任險783,473元等語置辯。
三、原審判命高雄汽車客運公司及丁○○應連帶給付乙○○1,24
    6,054 元，及自95年8 月23日起至清償日止，按年息5 ％計
    算之利息。乙○○不服，提起上訴請求：(一)原判決關於駁回
    乙○○在第一審3,753,946 元整及其法定利息部分之訴，及
    該部分假執行之聲請，暨命負擔該部分訴訟費用之裁定均廢
    棄。(二)前開廢棄部分，高雄客運公司及丁○○2 人應再連帶
    給付乙○○3,753,946 元整，暨自95年8 月23日起至清償日
    止，按年息5 ％計算之利息。(三)第二項聲明，請准供擔保宣
    告假執行。高雄汽車客運公司及丁○○則請求駁回上訴。高
    雄汽車客運公司及丁○○亦上訴請求：(一)原判決關於上訴人
    敗訴部分廢棄。(二)上開廢棄部分，乙○○在第一審之訴及其
    假執行之聲請均駁回。乙○○則請求駁回上訴。
四、兩造不爭執事項：
  (一)丁○○受僱於高雄客運公司擔任司機，於94年4 月22日下午
    5 時27分許，駕駛高雄客運公司所有車牌號碼FX-016號營業
    大客車，沿高雄市○○區○○路外側快車道由東往西行駛，
    駛近建工路602 號前時，其右前方有乙○○所騎乘之機車在
    同車道同方向行駛，因超越乙○○機車致擦撞機車，乙○○
    人車倒地受傷。
  (二)乙○○於上開期日發生車禍事故，受有頭部外傷併顱內出血
    、上唇撕裂傷（口內口外相通）、顏面多處撕裂傷、左上肢
    挫傷淤腫，左側第五至第九肋骨骨折、左眼下眼瞼裂傷外翻
    、右眼創傷等傷害。
  (三)丁○○因涉嫌業務過失致乙○○重傷害，經台灣高雄地方法
    院刑事庭以95年度交易字第9 號過失傷害案件判處有期徒刑
    9 月，丁○○不服提起上訴，經本院以95年度交上易字第10
    6 號撤銷原判決，改判處有期徒刑6 月確定。
  (四)乙○○於96年8 月20日已經領取強制汽車責任險保險金783,
    473 元。
  (五)兩造合意乙○○勞動年齡計算至65歲。
  (六)乙○○對於本件車禍事故無與有過失情事。
  (七)乙○○因本件車禍事故，支出必要醫療費用39,174元，支出
    必要義齒費用100,250 元，支出必要看護費用90,000元，支
    出必要交通費用13,700元。
五、本院判斷：
  (一)丁○○就本件車禍事故，有無過失？
    1.乙○○主張丁○○駕車過失撞傷乙○○乙情，為丁○○所
      否認。按汽車行駛時，駕駛人應注意車前狀況，並隨時採
      取必要之安全措施；又汽車欲超越同一車道之前車時，須
      先按鳴喇叭二單響或變換燈光一次，使前行車減速靠邊或
      以手勢或亮右方向燈表示允讓後，後行車始得超越，超越
      時應顯示左方向燈並於前車左側保持半公尺以上之間隔超
      過，道路交通安全規則第94條第3 項、第101 條第3 款、
      第5 款定有明文。丁○○於94年4 月22日17時27分許，駕
      駛大客車沿高雄市○○區○○路外側快車道由東往西行駛
      ，駛近建工路602 號前時，見前方該路段慢車道有汽車違
      規併排停車，車身占用部分外側快車道，乃向左閃避前行
      ，於斯時疏未注意其所駕大客車右前方有上訴人所騎在同
      車道同方向行駛之機車，竟未以鳴按喇叭或變換燈光之方
      式向乙○○示意要超越其機車，亦未與該機車保持半公尺
      以上之間隔，即貿然超越乙○○之機車，而於大客車車身
      向右回正之過程，大客車右前輪輪弧後端附近車身擦撞乙
      ○○所騎機車左側車身，致乙○○人車倒地受傷，有高雄
      市政府警察局交通大隊現場訪談紀錄表、道路交通事故調
      查報告表 (一)、 (二)、交通大隊道路交通事故現場圖附
      於原審法院95年度交易字第9 號過失傷害刑事案件警卷可
      為佐證（刑案警卷第6 、7 頁），堪信為真實。高雄客運
      公司等雖辯稱乙○○係於併行過程中自行擦撞停放路旁之
      汽車而摔倒云云，惟經上開刑事案件受命法官勘驗車禍發
      生當時肇事路段之監視錄影光碟結果，該光碟畫面時間17
      時27分9 秒時，丁○○所駕駛之大客車與乙○○騎乘機車
      同時出現監視錄影畫面，該畫面中，乙○○所騎乘之機車
      係位於丁○○駕駛之大客車右前輪處，而當時丁○○與乙
      ○○駕駛之車輛均行駛在外側快車道上，乙○○之右方有
      併排之汽車停放，乙○○仍在行駛中，並無撞擊併排停放
      之汽車，亦無行駛不穩或先行停車或與他車碰撞之情形，
      有勘驗筆錄附於上開刑事案件一審卷可稽（刑案一審卷第
      37、38頁）。又畫面時間17時27分10秒連續擷取之畫面相
      片第1 張，顯示乙○○所騎機車緊鄰大客車右前輪輪弧後
      端行駛，已駛出該併排停靠之汽車，但尚無被擦撞之現象
      ，第2 張相片則乙○○之機車已被擦撞倒地，兩張畫面相
      片均顯示無其它車輛或物體介入，此有該2 張相片附於上
      開刑事案件偵查卷可按（刑案偵查卷第48頁反面編號
      相片）。再參諸光碟畫面時間17時27分9 秒連續擷取之兩
      張相片，均顯示乙○○之機車緊鄰丁○○駕駛之大客車右
      前輪前端接近右前門處行駛，有該2 張相片附於上開刑事
      案件偵查卷可查（刑案偵查卷第47頁編號相片），對
      照上畫面時間17時27分10秒之上揭編號相片所示，乙○
      ○之機車係行駛於丁○○之大客車右前輪輪弧後端處乙情
      ，可知丁○○駕駛之大客車以較快之速度由後擦撞乙○○
      騎乘之機車無疑。
    2.況且，丁○○駕駛之大客車為閃避併排停放之汽車乃向左
      彎前行，故其車身與該汽車車尾左端形成一狹小之夾角，
      此觀諸上開刑事案件偵查卷第47頁編號相片即明，且
      同一相片亦顯示乙○○機車行駛於大客車與汽車間，左右
      兩側已幾無空間，參諸大客車行駛速度高於乙○○機車已
      如前述，乙○○實無從騎機車自大客車右後方通過大客車
      與汽車形成之夾角而駛於大客車與汽車之間。從而，在光
      碟畫面時間17時27分9 秒之前，本件大客車與該併排汽車
      形成夾角前，乙○○所騎機車已駛於該汽車左側後半部，
      丁○○駕駛大客車以較快之車速車頭左彎前行，而造成乙
      ○○機車行駛於該大客車與汽車形成之夾角區域一節，甚
      為明確。此外，丁○○駕駛之大客車係於超越乙○○機車
      過程中，將車身向右回正，始擦撞在其車右前輪弧後端附
      近行駛之乙○○機車等情，此由光碟畫面17時27分9 秒至
      11秒之相片，顯示該大客車車頭左彎閃避併排停放之汽車
      後，車身遂漸向右回正之情狀（刑案偵查卷第47至49頁）
      。準此，丁○○駕駛大客車未注意乙○○所騎機車在其右
      前方同車道同方向行駛，又未按喇叭或變換燈光示警，即
      加速超越該機車，復於超車時未與該機車保持半公尺以上
      之間隔，而於大客車車身向右回正之過程，擦撞乙○○所
      騎機車倒地並致乙○○受傷，應負完全過失責任，堪予認
      定。乙○○受有頭部外傷等與丁○○之過失行為有相當因
      果關係，乙○○主張丁○○應負侵權行為賠償責任，洵屬
      有據。
  (二)乙○○得否請求丁○○、高雄客運公司連帶賠償？金額若干
    ？
    按因故意或過失，不法侵害他人之權利者，負損害賠償責任
    。受僱人因執行職務，不法侵害他人之權利者，由僱用人與
    行為人連帶負損害賠償責任。不法侵害他人之身體或健康者
    ，對於被害人因此喪失或減少勞動能力或增加生活上之需要
    時，應負損害賠償責任。不法侵害他人之身體、健康、名譽
    、自由、信用、隱私、貞操，或不法侵害其他人格法益而情
    節重大者，被害人雖非財產上之損害，亦得請求賠償相當之
    金額。民法第184 條第1 項前段、第188 條第1 項前段、第
    193 條第1 項、第195 條第1 項前段分別定有明文。查丁○
    ○駕車過失不法撞傷乙○○，既如前述，依法自應負賠償責
    任，而高雄客運公司為丁○○之雇主，自應與丁○○連帶負
    責。茲就乙○○請求賠償之各項金額是否准許，分述如後：
    1.減少勞動能力之損失：乙○○主張其因本件事故導致左肩
      三頭肌纖維化及右眼視力喪失，受有勞動力減少之損失87
      7,470 元等語。經查，乙○○於94年4 月22日因車禍導致
      左肩挫傷、左肩之附著組織病變、右眼視神經萎縮，有左
      上肢動作障礙及無力情況，經囑託有該領域專長之高醫醫
      院職業暨環境醫學科鑑定，渠參酌乙○○之職業、智能、
      年齡、身體或健康狀態等各種因素而為鑑定結果，認乙○
      ○因此事故勞動能力減少之比例為52% 。有該院96年6 月
      4 日高醫附行字第09600001582 號函附之鑑定報告書存卷
      足參（原審卷第203 至211 頁）。而乙○○為36年7 月13
      日出生，其於事故發生時年紀為57歲9 月餘，距離兩造合
      意乙○○之勞動年齡65歲退休，其得工作年數約有7 年又
      2 月餘，有戶籍資料存卷可查（原審卷第229 頁）；又乙
      ○○為女性，學歷為國小畢業，於事發前從事成衣批發業
      ，此經乙○○陳明在卷（原審卷第63頁），本院依乙○○
      之年齡、教育程度、專門技能、社會經驗判斷，認乙○○
      請求依本件車禍發生時即86年行政院勞工委員會制定之基
      本工資，每月15,840元計算於通常情形下喪失勞動能力之
      損害賠償金額，尚屬合理，乙○○迨至本院復主張改依96
      年7 月1 日施行之基本工資17,280元計算每月之賠償金額
      云云，惟其事發時為94年，斯時之基本工資為15,840元，
      被害人請求之起算期又從該時起算，則其嗣稱依96年7 月
      1 日施行之基本工資為計算基準，即非可採。則以每月薪
      資15,840元計算7 年2 月之減少勞動能力損失，依霍夫曼
      計算法扣除中間利息後，其一次可請求丁○○等賠償之金
      額為604,336 元〔計算式：15,840元52% 73.3702 （
      86個月扣除第1 期中間利息之霍夫曼系數）〕。逾此範圍
      之請求尚屬無據。
    2.精神慰撫金：按精神慰撫金之酌定，除乙○○所受之傷害
      程度外，尚應審酌兩造之身分地位、學識經歷、財產狀況
      、痛苦程度等節以定之。查乙○○學歷為國小畢業，事發
      前從事成衣批發業，名下無任何財產，92、93、94年度綜
      合所得分別為20,359元、24,053元、0 元；丁○○為高職
      畢業，現擔任高雄客運公司之司機，名下無任何財產，92
      、93、94年度綜合所得分別為136,094 元、301,119 元、
      314,083 元，而高雄客運公司94、95年營業狀態均為虧損
      等情，業據兩造陳明在卷（原審卷第219 頁、第226 頁）
      ，並有稅務電子閘門財產所得調件明細表、財政部台灣省
      南區國稅局高雄縣分局函附之高雄客運公司94年度營利事
      業所得稅結算申報書在卷可稽（原審卷第15至19頁、第35
      至40頁、第195 至201 頁），本院復斟酌乙○○經此車禍
      受有頭部外傷併顱內出血、上唇撕裂傷（口內口外相通）
      、顏面多處撕裂傷、左上肢挫傷淤腫，左側第五至第九肋
      骨骨折、左眼下眼瞼裂傷外翻、右眼創傷等傷害，傷勢嚴
      重，並因此導致左肩之附著組織病變、右眼視神經萎縮，
      終身勞動能力減損無法恢復，所受之痛苦至深且鉅等具體
      情狀，認乙○○所得請求之精神慰撫金以100 萬元為適當
      。逾此範圍之請求，尚非有據。
    3.由上所述，乙○○因丁○○等之過失行為致受傷害，得請
      求丁○○、高雄客運連帶賠償之金額為1,847,460 元（39
      ,174 元 ＋100,250 元＋90,000元＋13,700元（不爭執事
      項(七)＋604,336 ＋1,000,000） 。又乙○○已領取強制汽
      車責任險保險金783,473 元，已如前述，依強制汽車責任
      保險法第32條規定，保險人依該法規定所為之保險給付，
      視為加害人損害賠償金額之一部，加害人受賠償請求時得
      扣除之，丁○○請求賠償金額應扣除乙○○已領取之上述
      賠償金額783,473 元，則乙○○得請求丁○○及高雄客運
      連帶賠償之金額為1,063,987 元（1,847,460 －783, 473
      ）。
六、綜上所述，乙○○本於侵權行為之法律關係，請求丁○○及
    高雄客運連帶給付之金額在1,063,987 元及自95年8 月23日
    （即刑事附帶民事起訴狀繕本最後送達翌日）起至清償日止
    ，按年息5%計算之利息範圍內為有理由，應予准許。逾此部
    分之請求為無理由，乙○○上訴意旨求命丁○○及高雄客運
    再連帶給付3,753,946 元本息為無理由，應予駁回，原審就
    超過上開應准許部分，為丁○○、高雄客運敗訴之判決，並
    為假執行之宣告，自有未恰，丁○○、高雄客運上訴意旨就
    此部分指摘原判決不當，求予廢棄，為有理由，應廢棄改判
    如主文第2 項所示，至於上開應准許部分，原審判命丁○○
    、高雄客運連帶給付並為假執行之宣告，核無違誤，丁○○
    、高雄客運上訴意旨，就此部分，指摘原判決不當，求予廢
    棄，為無理由，應予駁回。
據上論結，本件丁○○、高雄客運上訴為一部有理由，一部無理
由，乙○○上訴無理由，依民事訴訟法第449 條第1 項、第450
條、第79條，判決如主文。
中    華    民    國    98    年    6     月    10    日
                              民事第六庭
                                  審判長法官  許明進
                                  法      官  李炫德
                                  法      官  張明振
以上正本證明與原本無異。
如對本判決上訴，須於判決送達後20日內向本院提出上訴狀，其
未表明上訴理由者，應於上訴後20日內向本院提出上訴理由書（
均須按他造當事人之人數附繕本）。上訴時應提出委任律師或具
有律師資格之人之委任狀，並依附註條文規定辦理。
中    華    民    國    98    年    6     月    12    日
                                書  記  官  熊惠津
附註：
民事訴訟法第466條之1 ：
對於第二審判決上訴，上訴人應委任律師為訴訟代理人，但上訴
人或其法定代理人具有律師資格者，不在此限。
上訴人之配偶、三親等內之血親、二親等內之姻親，或上訴人為
法人、中央或地方機關時，其所屬專任人員具有律師資格並經法
院認為適當者，亦得為第三審訴訟代理人。第1 項但書及第2 項
情形，應於提起上訴或委任時釋明之。


司法院資訊處製作；財團法人民間司法改革基金會備份。
